【裁判字號】    97,訴,914
【裁判日期】    980209
【裁判案由】    醫療法
【裁判全文】
高雄高等行政法院裁定
                                     97年度訴字第00914號
原      告  甲○○
被      告  高雄市鼓山區衛生所
代  表  人  乙○○  所長
被      告  高雄市政府
代  表  人  丙○  市長
訴訟代理人  丁○○
上列當事人間因醫療法事件，原告不服行政院衛生署中華民國97
年4月8日衛署訴字第0971600054號訴願決定，提起行政訴訟，本
院裁定如下：
    主  文
原告之訴駁回。
訴訟費用由原告負擔。
    事實及理由
壹、按「原告之訴，有下列各款情形之一者，行政法院應以裁定
    駁回之：．．．10、起訴不合程式或不備其他要件者。」行
    政訴訟法第107條第1項第10款定有明文。
貳、本件原告係位於台北縣新莊市○○路304號1樓「一生診所」
    之負責醫師，前於電腦網站htpp://mvp137.104web.com.tw/
    刊登「台大一生週年慶好康禮券送給妳」之廣告，因其內容
    涉嫌違反醫療法，經被告高雄市鼓山區衛生所發現，乃以民
    國96年11月23日高市鼓衛字第0960004231號函移送台北縣政
    府衛生局查辦（副本給高雄市政府衛生局），嗣經台北縣政
    府衛生局以96年11月28日北衛醫字第0960108874號函請原告
    於同年12月11日前陳述意見後，乃依醫療法第61條第1項、
    第103條第1項、第115條、行政院衛生署94年3月17日衛署醫
    字第0940203047號函及86年3月26日衛署醫字第086016136號
    函釋意旨，以96年12月17日北府衛醫字第0960114186號暨所
    附行政處分書，裁處原告罰鍰新台幣（下同）50,000元。原
    告不服，提起訴願，亦遭決定駁回，遂以高雄市鼓山區衛生
    所、高雄市政府及台北縣政府衛生局、台北縣政府及行政院
    衛生署等為被告向台北高等行政法院提起行政訴訟，其中後
    3名被告，業經台北高等行政法院97年10月8日97年度訴字第
    1536號判決駁回原告之訴在案，該法院並於同日以97年度訴
    字第1536號裁定，將高雄市鼓山區衛生所及高雄市政府部分
    移送本院審理等情，有原告上開電腦網站「台大一生週年慶
    好康禮券送給妳」之廣告、被告高雄市鼓山區衛生所96年11
    月23日高市鼓衛字第0960004231號函、台北縣政府衛生局96
    年11月28日北衛醫字第0960108874號函、96年12月17日北府
    衛醫字第0960114186號暨所附行政處分書、訴願決定書及台
    北高等行政法院上開裁判附本院卷及台北高等行政法院97年
    度訴字第1536號卷宗可稽，應堪認定。
參、查本件原告對被告高雄市鼓山區衛生所及高雄市政府提起本
    件訴訟，依其訴之聲明，有確認訴訟法及課予義務訴訟兩部
    分，茲分別判斷如下：
一、確認訴訟部分：
（一）按確認訴訟之提起，依行政訴訟法第6條規定，以確認行
      政處分無效、確認公法上法律關係成立或不成立、確認已
      執行完畢或因其他事由而消滅之行政處分違法為限。若原
      告提起之確認訴訟，非屬上開類型之訴訟，即屬起訴不備
      要件。
（二）查本件原告提起確認訴訟部分，依其訴狀聲明如下：
  (1)請求判決確認：醫療法第61條第1項所稱「病人」，應該依
    據一般認知與醫學常識，「病人」僅指已患有疾病或症狀之
    人或懷疑自己患有疾病或症狀之人，包括：已知患有疾病
    或症狀之人；未知患有疾病或症狀之人；懷疑自己患有
    疾病或症狀之健康人（未患有疾病或症狀之人）。
  (2)請求判決確認：醫療法第61條第1項規定：「醫療機構，不
    得以中央主管機關公告禁止之不正當方法，招攬病人。」其
    中條文內容並未明確直接授權中央主管機關得以訂定「 限
    制醫療機構招攬『非病人』（健康檢查、美容醫學客戶）」
    「限制醫療機構招攬『非病人』『非就醫』（美容醫學諮詢
    、美容治療）」「限制醫療機構招攬『非病人』『就醫』『
    非治病』（健康檢查、美容醫學治療）」等涉及工作權、職
    業與營業自由和言論自由之侵害人民實體法權益之法規命令
    條文。
  (3)請求判決確認：原告係依據醫療法第85條第2項規定：「醫
    療機構以網際網路提供之資訊，除有第103條第2項各款所定
    情形外，不受第1項所定內容範圍之限制，其管理辦法由中
    央主管機關定之。」於系爭網站網頁「以網際網路提供資訊
    」，原告以網際網路之網站網頁向「主動上網查詢點閱之客
    戶（健康人非病人）」提供醫學美容服務營業資訊，並非「
    招攬病人」，亦非台北高等行政法院97年度訴字第1536號醫
    療法事件中之被告台北縣政府衛生局所認定之「不正當方法
    招攬病人」，並未違反相關醫療法規。
  (4)請求判決確認：被告高雄市鼓山區衛生所（即原舉發機關）
    「執行職務顯有偏頗」。其具體事證包括：在無法律明確直
    接授權之下，擅自擴張解釋「醫療法第61條」，並執意錯誤
    引用行政院衛生署系爭函文之規定於「醫療機構以網際網路
    提供之資訊」，更濫用「違法醫療廣告」與「不當招攬病人
    」等違憲、違法之舉報審查為名，對原告進行明顯違憲、違
    法之侵權行政行為。被告高雄市鼓山區衛生所及台北縣政府
    衛生局公務人員於執行職務時涉嫌隨意以醫療法所稱「違法
    醫療廣告」或「醫療機構以中央主管機關公告禁止之不正當
    方法招攬病人」為名罰鍰擾民，卻行「創造行政業務業績」
    甚或「瀆職圖利」之實，更違反「依法行政原則」「法律優
    越原則」「法律保留原則」「明確性原則」「信賴保護原則
    」「平等原則」「比例原則」等行政法一般行政原則。
  (5)請求判決確認：行政院衛生署在未獲法律明確直接授權之下
    ，其以94年3月17日衛署醫字第0940203047號函（下稱系爭
    函文）所公告之內容，己明顯超越母法法律條文之授權範圍
    。細察行政院衛生署系爭函文係中央主管機關應依醫療法第
    61條第1項之規定：「醫療機構，不得以中央主管機關公告
    禁止之不正當方法，招攬病人。」所明確直接授權訂定。所
    以原處分即台北縣政府衛生局北衛醫字第0960114186號、第
    09601141861號函及其所依據之行政院衛生署系爭函文，已
    違反「明確性原則」與「依法行政原則」等行政法一般原則
    與行政程序法和中央法規標準法之規定，此項法規命令因「
    欠缺法律之明確授權」與「違反法律保留原則」而發生合法
    性問題。被告高雄市鼓山區衛生所、高雄市政府據此違法違
    憲之行政契約、行政法令、行政處分、行政程序與屢次侵害
    原告權利之行政行為，全部無效。
  (6)請求判決確認：被告高雄市鼓山區衛生所上開行政程序所為
    之行政行為其所依據之現行行政法規與命令，因為「欠缺法
    律明確直接授權」或「違反法律保留原則」而致侵害原告與
    病患受憲法所保障之基本權利，所以皆係違憲違法之無效法
    規命令，在立法院修法更正前應立即禁止被告違法引用。而
    上開現行行政法規與命令包括：
    行政院衛生署於94年2月5日呈立法院修正通過醫療法第61
      條規定：「醫療機構，不得以中央主管機關公告禁上之不
      正當方法，招攬病人。醫療機構及其人員，不得利用業務
      上機會獲取不正當利益。」係屬訂定違憲法律之違憲、違
      法行政行為。
    行政院衛生署於94年2月5日呈立法院修正通過醫療法第85
      條第1項規定：「醫療廣告，其內容以下列事項為限：1、
      醫療機構之名稱、開業執照字號、地址、電話及交通路線
      。2、醫師之姓名、性別、學歷、經歷及其醫師、專科醫
      師證書字號。3、全民健康保險及其他非商業性保險之特
      約醫院、診所字樣。4、診療科別及診療時間。5、開業、
      歇業、停業、復業、遷移及其年、月、日。6、其他經中
      央主管機關公告容許登載或播放事項。利用廣播、電視之
      醫療廣告，在前項內容範圍內，得以口語化方式為之。但
      應先經所在地直轄市或縣（市）主管機關核准。」係屬訂
      定違憲法律之違憲、違法行政行為。
    行政院衛生署於94年2月5日呈立法院修正通過醫療法第85
      條第2項規定：「醫療機構以網際網路提供之資訊，除有
      第103條第2項各款所定情形外，不受第1項所定內容範圍
      之限制，其管理辦法由中央主管機關定之。」係屬訂定違
      憲法律之違憲、違法行政行為。
    行政院衛生署於94年2月5日呈立法院修正通過醫療法第86
      條規定：「醫療廣告不得以下列方式為之：．．．7、以
      其他不正當方式為宣傳。」係屬訂定違憲法律之違憲、違
      法行政行為。
  (7)請求判決確認：被告高雄市鼓山衛生所及高雄市政府上開涉
    案公務員其違憲、違法行政行為與行政程序涉有以下刑責：
    原舉發機關即被告高雄市鼓山區衛生所涉案公務員一再違法
    行政，被告高雄市鼓山區衛生所代表人所長乙○○罔顧法政
    制度與行政專業，縱容所屬以低落素質與輕率態度隨意作出
    上開違憲、違法的行政行為，並且被告高雄市鼓山區衛生所
    代表人乙○○顯然竟未親自審理此案即輕率發出上揭公文函
    ，涉嫌瀆職圖利他人，被告高雄市鼓山區衛生所上開涉案公
    務員之違法行為已符合刑法第131條瀆職圖利罪之構成要件
    ，並應依民法、行政程序法及國家賠償法對原告負連帶賠償
    責任。
（三）經查，被告高雄市鼓山區衛生所發現原告前於電腦網站上
      刊登前揭「台大一生週年慶好康禮券送給妳」之廣告，因
      其內容涉嫌違反醫療法，乃以96年11月23日高市鼓衛字第
      0960004231號函移送台北縣政府衛生局查辦（副本給高雄
      市政府衛生局），嗣經台北縣政府衛生局審理原告違章行
      為成立，乃依醫療法第61條第1項等規定，以96年12月17
      日北府衛醫字第0960114186號函暨所附行政處分書，裁處
      原告罰鍰50,000元等情，已如前述。準此可知，本件被告
      高雄市鼓山區衛生所僅係為原告上開違章行為之舉發機關
      ，而被告高雄市政府所屬衛生局則為上開舉發函文之副本
      收受者，均非上開裁罰之原處分機關，甚為明確。且所謂
      行政處分，依訴願法第3條第1項規定，係指中央或地方機
      關就公法上具體事件所為之決定或其他公權力措施而對外
      直接發生法律效果之單方行政行為，至於行政機關所為單
      純事實之敘述（或事實通知）或理由之說明，既不因該項
      敘述或說明而生何法律上之效果者，自非行政處分（最高
      行政法院44年判字第18號、62年裁字第41號判例參照）。
      本件被告高雄市鼓山區衛生所上開舉發函文僅係通知主管
      機關即台北縣政府衛生局依法辦理，揆諸前揭說明，自屬
      事實通知行為，而非行政處分。此外，本件被告高雄市鼓
      山區衛生所及高雄市政府與原告間，並不因上開舉發函文
      ，而發生其他公法上之法律關係，則原告此部分提起確認
      訴訟之7項請求，均非提起確認訴訟所得主張之標的，其
      提起確認訴訟，即非合法。
二、課予義務之訴部分：
（一）按「人民因中央或地方機關對其依法申請之案件，於法令
      所定期間內應作為而不作為，認為其權利或法律上之利益
      受損害者，經依訴願程序後，得向高等行政法院提起請求
      該機關應為行政處分或應為特定內容之行政處分之訴訟。
      」「人民因中央或地方機關對其依法申請之案件，予以駁
      回，認為其權利或法律上之利益受損害者，經依訴願程序
      後，得向高等行政法院提起請求該機關應為行政處分或應
      為特定內容之行政處分之訴訟。」行政訴訟法第5條第1項
      及第2項分別定有明文。可知欲提起課予義務訴訟，必原
      告有「依法申請」之權利，且已向原處分機關申請，經其
      否准或不予作為，而向訴願受理機關提起訴訟為其前提要
      件，否則，即屬起訴不備要件。
（二）本件原告提起課予義務之訴部分，依其訴狀聲明如下：
  (1)請求判決：被告高雄市鼓山區衛生所及高雄市政府應立即依
    法調查所屬涉案之公務員，若其中公務員對於如此簡單明確
    之行政法原則「命令與法律和憲法抵觸者無效」竟然毫無概
    念，仍持錯誤見解且主觀違法進行行政程序，被告公務員應
    依行政程序法第32條及第33條規定自行迴避或被令迴避。
  (2)請求判決：被告高雄市鼓山區衛生所及高雄市政府應立即依
    法撤銷本件被告所依據之相關現行違憲、違法之醫療行政法
    規與命令，並依據憲法由另案行政院衛生署提出醫療法修正
    案經立法院訂定法律條文，明確規範「醫療機構招攬病人與
    招攬非病人之客戶」之法律範圍，以避免不斷侵犯人民基本
    權利，惡化健康保險品質。
  (3)請求判決：被告高雄市鼓山區衛生所及高雄市政府應立即依
    法為此重大違法行政疏失採取以下措施：對於原處分權責
    相關之合法合格公務人員進行憲法、行政法、全民健康保險
    法法規再教育；對於未經高、普、特考合法選任之相關非
    法公務人員進行調查及調職；對於委託行政之相關法規諮
    詢委員依其對本件之個人錯誤見解與非專長部分重新調查選
    任；將本件相關失職人員移送監察院與公務人員懲戒委員
    會進行調查懲處；將本件相關失職人員主動移送檢方進行
    調查不法，追究涉有刑法第131條瀆職圖利罪刑責之涉案公
    務員與代表人。
  (4)請求判決：被告高雄市鼓山區衛生所及高雄市政府應主動與
    相關權責單位進行調查，依法立即要求所有行政人員停止一
    切違憲、違法行政行為，追查比對相關人員無法無天之類似
    犯罪行為，若有對價關係存在（業績、績效、考核、獎金）
    ，應立即依法起訴，並追扣其以往不法所得。
  (5)請求判決：被告高雄市政府，應依法命令其所屬高雄市鼓山
    區衛生所立即停止適用94年3月17日衛署醫字第0940203047
    號函公告「醫療法第61條第1項所稱禁止之不正當方法」違
    憲、違法之法規條文，並撤銷廢止所轄衛生行政機關據此所
    為之所有行政法規、行政命令、行政處分、行政程序與所有
    其他違憲、違法之行政行為；並依職權行文行政院衛生署要
    求立即檢討修改違憲違法之行政法規與行政命令，以避免衛
    生醫療行政機關不斷侵犯台北縣縣民基本權利，惡化台北縣
    衛生醫療行政品質。
  (6)請求判決：被告高雄市政府依法應立即禁止原舉發機關即高
    雄市鼓山區衛生所未來在無法律明確直接授權之下：不得
    擴張解釋「醫療法第61條」，並錯誤引用「衛署醫字第0940
    203047號函」之規定於本件與類似案件；不得濫用「違法
    醫療廣告」與「不當招攬病人」等違憲、違法之舉報審查「
    醫療機構以網際網路提供之資訊」為名，對原告進行任何違
    憲、違法之侵權行政行為。
  (7)請求判決：被告高雄市鼓山區衛生所在無法律明確直接授權
    之下，應依法立即停止：
    擴張解釋「醫療法第61條」，並錯誤引用「衛署醫字第09
      40203047號函」之規定於本件與類似案件。
    以濫用「違法醫療廣告」與「不當招攬病人」等違憲、違
      法之舉報審查「醫療機構以網際網路提供之資訊」為名，
      對原告進行之任何違憲、違法侵權行政行為。
  (8)請求判決：被告高雄市政府及高雄市鼓山區衛生所應依法裁
    定：
    原舉發機關高雄市鼓山區衛生所之公務員因執行職務顯有
      偏頗且有重大過失，該等經辦公務員係違法失格人員應立
      即依法行政迴避，不得處理原告與本件接續行政業務與行
      政救濟程序。
    原舉發機關高雄市鼓山區衛生所之公務員對於「醫療機構
      以網際網路提供之資訊」和所謂「違法醫療廣告」與「不
      當招攬病人」之行政裁量顯然不具衛生醫療行政專業素養
      ；原舉發機關高雄市鼓山區衛生所依法應對於經辦上開違
      憲、違法侵害人權之行政行為和行政程序等原處分之權責
      相關公務員為此重大違法行政疏失採取以下措施：A.針對
      本件合法合格公務人員進行憲法、行政法、醫療法法規再
      教育；B.針對本件未經高、普、特考合法選任之相關非法
      公務人員進行調查及調職；C.針對本件行使公權力之相關
      人員糾正其對本件之個人錯誤見解與非專長部分重新選訓
      。
  (9)請求判決：被告高雄市鼓山區衛生所及高雄市政府上開公務
    員之行政主管與監察機關為此重大違法行政疏失，應依法將
    本件相關失職人員移送監察院與公務人員懲戒委員會進行調
    查懲處，以免一錯再錯再三侵犯人民基本權利，惡化行政品
    質。
  (10)請求判決：被告高雄市鼓山區衛生所及高雄市政府上開公務
    員之行政主管與司法機關為此重大違法行政疏失，應依法全
    面重新審查該等公務員以往所有經辦案件，徹查是否有侵害
    人民權利或勾串誣陷人民以創造行政業績領取績效獎金等瀆
    職圖利罪嫌。若有涉有不法應將本件相關失職人員主動移送
    檢方進行調查，追究涉有刑法第131條瀆職圖利罪刑責之涉
    案公務員與代表人。
（三）原告提起前揭10項課予義務訴訟部分，經本院於97年11月
      28日以高行獻紀審397訴00914字第0970009165號函向原告
      查詢，其就各該事項有無向被告高雄市政府及高雄市鼓山
      區衛生所為請求？如有，該2被告是否作成行政處分或其
      他書面函復？是否不服該處分或書面函復而提起訴願或行
      政救濟等語；又該函依法送達後，原告迄今尚未回復，亦
      未提出相關文件以證明其曾就前揭各該事項向該2被告為
      請求或提出行政救濟等情，亦有本院前揭函文郵件收件回
      執、傳真查詢國內各類掛號郵件單、新莊郵局掛號郵件簽
      收清單附本院卷可稽。再者，就原告上開10項請求之內容
      觀之，均非請求本件2被告對原告做成授益性之行政處分
      ，揆諸前揭法律規定，原告提起本件課予義務訴訟，其要
      件即有不備，自非合法。
三、綜合上述，原告以高雄市鼓山區衛生所及高雄市政府為被告
    ，所提起之確認訴訟及課予義務訴訟，均不備起訴要件，為
    不合法，均應裁定駁回。又原告之訴，既經本院從程序上予
    以駁回，其實體上之主張，自無庸審究，併予說明。
四、據上論結，本件原告之訴為不合法，依行政訴訟法第104條
    、民事訴訟法第95條、第78條，裁定如主文。
中    華    民    國    98    年     2    月    9     日
            高雄高等行政法院第三庭
                      審判長法官  邱  政  強
                            法官  李  協  明
                            法官  詹  日  賢
以上正本係照原本作成。
如不服本裁定，應於裁定送達後10日內以書狀敘明理由，經本院
向最高行政法院提出抗告（須按對造人數附具繕本）。
中    華    民    國    98    年     2     月   9     日
                            書記官   宋 鑠 瑾


司法院資訊處製作；財團法人民間司法改革基金會備份。
